【裁判字號】    94,上更(一),155
【裁判日期】    950719
【裁判案由】    偽造文書
【裁判全文】
臺灣高等法院臺中分院刑事判決
上  訴  人
即  被  告  丙○○
選任辯護人  廖國訓律師
上列上訴人因偽造文書案件，不服臺灣臺中地方法院中華民國90
年11月2日第一審判決（民國90年度訴字第329號，起訴案號：臺
灣臺中地方法院檢察署民國89年度偵字第16060號 ），提起上訴
，經判決後，由最高法院發回更審，本院判決如下：
    主    文
原判決撤銷。
丙○○無罪。
    理    由
一、公訴意旨略稱：被告丙○○係交通部台灣區國道新建工程局
    （下稱國工局）第二工程區之幫工程師，負責辦理該區有關
    車輛調度、維修及保養等總務之業務，係依據法令從事公務
    之人員。緣國工局曾將其所轄第五工程區之」二高後續計畫
    南投路段Ｃ三三七標」（下稱Ｃ三三七標）工程，發包予太
    平洋建設股份有限公司 (下稱太平洋建設與得盛營造有限公
    司（下稱得盛公司）聯合承攬，而承攬人太平洋建設與得盛
    公司於共同取得上開工程之承攬權後，並接續計畫將其中之
    部份工程，再行分包予其他廠商配合施施作。乃丙○○於得
    知太平洋建設與得盛公司有意另外尋找廠商代為施作Ｃ三三
    七標之「開挖面排水結構物及邊坡保護工程」時，即透過「
    聯成工程有限公司」之負責人郭勳一之介紹及帶領，於民國
    八十八年初，與「瑞山工程有限公司」之負責人王凱緯，一
    同前往台北縣新店市○○路九十四號八樓之一，拜訪具有此
    項專業施工能力之「冠通寶營造有限公司」之負責人乙○○
    ，言談中，丙○○並極力向乙○○保證，可代為向太平洋建
    設與得盛公司爭取將該項「開挖面排水結構物及邊坡保護工
    程」之直接分包，而於「冠通寶營造有限公司」施工期間，
    亦會盡量給予協助及方便，俟乙○○考量各項承攬風險後，
    即予以同意，並允諾於該項工程完工後，當給予相當之工程
    利潤，言畢，雙方即各自離去，事後乙○○亦立即以「冠通
    寶營造有限公司」之名義，製作四份「太平洋建設與得盛公
    司聯合承攬工程委託管理合約」書（內均已蓋用次承攬人「
    冠通寶營造有限公司「與乙○○，及保証人」聯成工程有限
    公司「與郭勳一之印文），並分別郵寄給太平洋建設與得盛
    公司及丙○○本人，以為合約之簽訂。嗣丙○○於接獲上開
    乙○○所寄交之「太平洋建設與得盛公司聯合承攬工程委託
    管理合約書」後，因考量到乙○○並未明確告知所欲交給之
    利潤數額，且思及如能再以較低之價格轉包，或可賺得更多
    之利益，然又為避免事後遭乙○○及郭勳一等人發現此情，
    遂基於圖自己不法利益之犯意，假以「冠通寶營造有限公司
    」之名義，再重新繕打及偽造「太平洋建設與得盛公司聯合
    承攬工程委託管理合約書」數份，並於偽刻「冠通寶營造有
    限公司」及乙○○之印章各一枚後，分別蓋用於該數份合約
    書上，且經「瑞山工程有限公司」負責人王凱緯之同意，由
    其與該公司擔任工程師保證人，畢後即再持之以總計約新臺
    幣（下同）二千八百餘萬元之價格與太平洋建設與得盛公司
    正式簽定合約。嗣丙○○冒用「冠通寶營造有限公司」之名
    義取得該項工程之合約後，立即向同時亦正在該Ｃ三三七標
    處從事水溝工程之「炳岡營造股份有限公司」負責人佘永源
    ，尋問代為施工之意願，嗣經雙方以總計二千五百餘萬元之
    價格議妥後，佘永源為感謝丙○○仲介以「冠通寶營造有限
    公司」之名義所承攬之上開工程予其施作，亦立即允諾給予
    前金三十五萬元及後謝二百萬元之利益，以為酬佣，而事後
    ，佘永源並依約立即指示其妻姚秀蘭，分別於八十八年三月
    二十五日及四月二日，自郵政儲金匯業局所轄之鳳山一甲郵
    局，匯款五萬元及三十萬元至丙○○所有土城郵局帳號00
    00000號帳戶內。詎至同年四月八日，乙○○突接獲太
    平洋建設與得盛公司所發之八十八年四月八日（８８）太得
    聯（名）發字第一一四三號「備忘錄」，及所附之通知書影
    本，其中內容載有「主旨: 貴公司承攬本標開挖面監測及邊
    坡孫護工程，因開工在即，請速指派工地負責人常駐工地，
    以負責各項連繫事宜，請查照。說明: 一、貴公司於88.04.
    08傳真指派佘永源先生為工地負責，然傳真文件中印証及廠
    商名稱，均與合均（應為合約之誤）不符，請責公司查明後
    明確賜覆」後，始發覺有異，即與郭勳一聯袂共赴該現場工
    地，經向佘永源查証後，始發現上情，嗣再經與太平洋建設
    與得盛公司之相關人員商議後，乙○○即於同年四月二十八
    日，以（８７）冠工字第八八００一號函，向太平洋建設與
    得盛公司表示願意放棄承攬該項工程，至此丙○○始未再從
    中獲取差額約三百萬元，及後謝二百萬元之不法利益，而丙
    ○○於得知上情後，亦立即將前開所偽造之「冠通寶營造有
    限公司」及乙○○印章各一枚，當面交還予乙○○，並請求
    原諒，另乙○○於收取前開印章二枚後，亦即轉交給國工局
    政風室之陳德偉保管。惟事後太平洋建設為使該項工程得以
    順利進行，仍於同年七月三日，以總價約二千四百九十餘萬
    元之價格，將是項工程交由佘永源繼續施作。因認為被告丙
    ○○涉嫌貪污治罪條例第6條第1項第5款之對於非主管事務
    利用職權機會及身分圖利罪及刑法第216條、第210條之行使
    偽造私文書罪云云。
二、本件公訴人認為被告丙○○涉嫌圖利及行使偽造私文書罪，
    係基於被害人「冠通寶營造有限公司」之負責人乙○○之指
    訴，及證人郭勳一（即聯成工程有限公司之負責人）、陳德
    偉（國工局政風室）、佘永源（炳岡營造股份有限公司負責
    人）、姚秀蘭（佘永源之妻）、張佑賓（得盛公司負責本件
    工程之副總經理）、浦筏德（太平洋建設負責本件工程之副
    總經理）等人分別於調、偵訊中証述屬實，並有國工局八十
    八年八月五日國工政密字第九八０號函與所附之檢舉書、備
    忘錄（太平洋建設與得盛公司八十八年四月八日（８８）太
    得聯（名）發字第一一四三號、八十八年四月十七日（８８
    ）太得聯（名）發字第一一五八號、八十八年四月二十六日
    （８８）太得聯（名）發字第一二八七號）、偽造之通知書
    （八十八年四月八日之冠通寶實業營造有限公司名義）、存
    證信函; 冠通寶營造有限公司八十八年四月二十八日（８７
    ）冠工字第八八００一號函與放棄承攬書; 冠通寶營造有限
    公司與太平洋建設及得盛公司聯合承攬之空白工程委託管理
    合約書（蓋有冠通寶營造有限公司及乙○○之原印文）；炳
    岡營造股份有限公司與太平洋建設之工程合約書；偽造之冠
    通寶營造有限公司及乙○○印章各一枚；炳岡營造股份有限
    公司之帳冊、轉帳傳票、郵政國內匯款執據；郵政儲金匯業
    局八十九年五月十一日儲八九一一０一─二號函及所附之被
    告丙○○所有土城郵局帳號0000000號帳戶之每日活
    動戶存提詳情表等附卷可證。訊據被告丙○○，矢口否認有
    何右揭偽造文書及圖利之犯行，辯稱略以：伊只見過乙○○
    二次面，一次在八十八年三月，是郭勳一帶去的，另一次是
    在同午四月，在工地碰到，另外，伊也不認識太平洋建設與
    得盛公司的人員。伊並沒有介紹「冠通寶營造有限公司」或
    炳岡公司去承攬該Ｃ三三七標工程，也沒有假借或偽造該公
    司之名義去承攬，更沒有偽造合約或印章，況且該「開挖面
    排水結構物及邊坡保護工程」並不是在伊的轄區內，伊在工
    地看過許哲維，但是沒有交情，伊是聽工地的很多人講，許
    哲維是仲介工程的，不過他沒有仲介工程給伊，也未從伊處
    得到任何資訊。至於佘永源所匯的三十五萬元，是伊的朋友
    陳峰銘向伊借帳戶使用的，因於八十七年十二月二十九日，
    伊曾匯五萬元給陳峰銘的小姨子林淑華，後來他一直沒有還
    ，至八十八年三月中旬，他才借帳戶匯還五萬元給伊，另外
    的那三十萬元，是四月初陳峰銘再向伊借該帳戶匯入的，其
    中二十五萬元是由陳峰銘拿走，另五萬元則是他還給伊的，
    伊不知道是炳岡公司所匯入，直到被搜索後，伊才知道是炳
    岡公司所匯的等云云。
三、按犯罪事實應依證據認定之，無證據不得認定犯罪事實，刑
    事訴訟法第154條第2項定有明文；又事實之認定，應憑證據
    ，如未能發現相當證據，或證據不足以證明，自不能以推測
    或擬制之方法，以為裁判基礎，最高法院四十年台上字第八
    六號著有判例。又告訴人之告訴，係以使被告受刑事訴追為
    目的，是其陳述，是否與事實相符，仍應調查其他證據以資
    審認，最高法院五十二年度台上字第一三００號亦著有判例
    。經查被告丙○○於民國（下同）八十二年七月三十一日，
    升任交通部臺灣區國道新建工程局（下稱國工局）第二區工
    程處（下稱二區處）之幫工程司，自八十七年二月一日起至
    八十八年四月六日止，在國工局二區處臺中工務所任職，其
    職掌為協助辦理中二高環線工程用地取得作業、協助中二高
    臺中環線各標主辦工程司，督導承包商執行工地安全衛生及
    環境保護業務、辦理一般行政綜合性業務、兼辦庶務行政事
    宜。迄八十八年四月七日起，丙○○改調國工局二區處總務
    室任職迄今，其職掌為公務車輛管理事務。此有國工局九十
    年九月十四日九十處二字第一０三六號函附原審卷，可證其
    身分及職權上之機會，對於國工局第五區工程處（下稱五區
    處）經管之「二高後續計畫南投路段Ｃ三三七標工程」（下
    稱Ｃ三三七標工程）本身，並無可資憑藉之影響力。又丙○
    ○在右揭國工局二區處任職期間，聯合承攬Ｃ三三七標工程
    之太平洋建設股份有限公司（下稱太平洋公司）與得盛營造
    有限公司（下稱得盛公司），欲將Ｃ三三七標工程轉包與下
    游廠商施作，丙○○亦未對外表示，其將以其對於太平洋公
    司及得盛公司之影響力為手段，影響Ｃ三三七標工程之轉包
    事項。雖證人乙○○在檢察官訊問時證稱：「當初是我與得
    盛副總爭取此工程，郭（勳一）帶夏某來我公司說，其為國
    工局主管，他可將此工程弄給我做，而後來替我刻印章及簽
    約之事，我不知情」等語（參照八十八年度他字第一五一八
    號偵查卷第七四頁反面至第七五頁正面），並未明確指出被
    告欲憑藉國工局二區處公務員職務上之何項影響力，使冠通
    寶公司取得工程，且證人即得盛公司副總經理張祐賓亦陳稱
    ：「（問：第一次決標給冠通寶時，有無簽約？）我不知，
    因不是我處理的」、「（問：與國工局之丙○○認識否？）
    認識」、「（問：他有無跟你談過Ｃ三三七標工程護坡工程
    之事？）三三七標是屬於第五區工程處管的，不是第二區工
    程處的事」等語（參照八十八年度他字第一五一八號偵查卷
    第六七頁反面至第六八頁反面），亦未明確指出被告有利用
    國工局二區處公務員之身分，影響屬於國工局五區處經管之
    Ｃ三三七標工程轉包事項，自難認定被告有藉國工局二區處
    公務員職務之影響力，參與Ｃ三三七標工程轉包事項。是本
    案被告丙○○應無成立利用公務員職務轉包工程與圖利罪之
    可言。
四、刑法偽造私文書罪之成立，以無製作權人冒用他人名義而製
    作文書為構成要件之一，如果行為人係獲得他人之授權，而
    以該他人名義製作文書，即非屬無製作權人而製作文書，尚
    無成立該罪之餘地。本件公訴人以乙○○在檢察官偵查中指
    陳，印章係偽造的，而認定被告丙○○偽造冠通寶公司與太
    平洋建設、得盛公司之「聯合承攬工程委託管理合約書」，
    惟查乙○○確有委託他人，以冠通寶公司與太平建設、得盛
    公司訂立聯合承攬工程委託管理合約書，此為乙○○不否認
    之事實，乙○○並將冠通寶公司之公司執照影本、營利事業
    登記證影本、營利事業登記書影本，提供與太平洋建設及得
    盛公司作為議價之用，此有上開影本附卷可證，證人即得盛
    公司副總經理張裕賓亦證稱，乙○○願承認此合約等語，則
    聯合承攬工程委託管理合約書上之乙○○及冠通寶公司之印
    章，是否為被告丙○○所刻，姑不具論，縱為被告丙○○所
    刻，惟乙○○既授權他人與太平洋建設、得盛公司訂立聯合
    承攬工程委託管理合約書，被告丙○○縱然以冠通寶公司及
    乙○○名義刻印章，蓋在上開合約書，持以與太平洋建設、
    得盛公司訂立約書，亦無成立行使偽造私文書之可言。
五、冠通寶公司與太平洋建設、得盛公司訂立聯合承攬工程委託
    管理合約書後，嗣將工程委由松岡營造股份有限公司之佘永
    源施作，並向太平洋建設、得盛公司陳報，指派佘永源先生
    為「工地負責人」，此均與被告丙○○無關，業據被告丙○
    ○自始供明，證人佘永源在調查站證稱之係由友人許哲維介
    紹工程，雙方協議，由我支付許哲維合約金額百分之三（見
    一六０六０號偵卷第十二頁），在偵查中證稱：被告丙○○
    並未引薦做任何工程（見偵查卷第27頁），於原審證稱：當
    初是我和得盛公司簽約，許哲維帶我簽的，丙○○沒有去，
    丙○○並沒有和許哲維來找我‧‧‧（見原審卷第127頁）
    。證人即國工局政風人員陳德偉在偵查中證稱：經過詳查後
    ，認為被告丙○○與炳岡間，絕對沒有關係（見八十八年他
    字第一五一八號卷第廿五頁背面），足證松岡營造股份有限
    公司施作工程，確與被告丙○○無關。
六、公訴意旨雖稱，佘永源為感謝丙○○仲介以「冠通寶營造有
    限公司」之名義所承攬之上開工程予其施作，亦立即允諾予
    前金卅五萬元及後謝二百萬元之利益，以為酬佣，而事後佘
    永源並依約立即指示其妻姚秀蘭，分別於八十八年三月廿五
    日及四月二日，自郵局儲金匯業局所轄之鳳山一甲郵局，匯
    款五萬元及三十萬元至丙○○所有土城郵局帳號00000
    00號帳戶內云云。惟查佘永源之松岡營造股份有限公司施
    作上開工程，與被告丙○○無關，亦非丙○○引薦，業據證
    人佘永源在調查站及原審偵審中供述甚明，已如前述，公訴
    人認佘永源因仲介工程而匯款卅五萬元給丙○○似有誤會。
    又被告丙○○之上開郵局帳戶，係借給同事陳峰銘使用，業
    據被告丙○○自調查站起即一致供明，核與證人陳峰銘供述
    之情節相符，自不能被告將郵局存摺借與同事陳峰銘使用，
    而認定為不法。
七、告訴人乙○○於偵查中雖稱，偽造之印章係被告交給伊的，
    並向其道歉云云。惟查乙○○委託金志雄律師寄發之東門郵
    局存證信函，內稱，該偽刻之印章係由郭勳一先生存交本公
    司，此有該存證信函附卷可證。乙○○所供前後不符，自不
    能以前後不符之證據，作為被告不利之之證據，綜上所述，
    被告犯罪尚屬不能，原審疏未詳查，對於被告遽為論罪科刑
    ，尚有未當，被告上訴意旨指摘原判決不當，為有理由，應
    由本院將原判撤銷改判，爰依法為無罪之諭知。
八、至許哲維等利用不知情之不詳姓名者偽造「冠通寶實業營造
    有限公司」、乙○○印章各一顆，並偽造「冠通寶實業營造
    有限公司」負責人「乙○○」於八十八年四月八日所製作，
    其內載明「茲本公司保證廠商瑞山工程公司負責人王凱緯，
    因涉及詐欺行為，損及本公司之信譽，故本公司即日起，將
    予撤換，今後本公司將另改保證廠商為炳岡營造股份有限公
    司，負責人佘永源為工地負責人，並代表本公司連絡事宜，
    特此通知貴公司（得盛公司）及工地主任」等文字之通知單
    、再蓋用偽造之上述所示印章於其上，作成偽造之通知單，
    再持以行使部分，既未經檢察官起訴，本院不予審理，併此
    敘明。
九、被告丙○○經本院合法傳喚，無正當理由不到庭，爰不待其
    陳述，逕行判決。又被告雖提出診斷證明書，以身體狀況至
    今仍不佳，請求請假六個月云云。查被告既未住院治療，又
    能前往醫院門診，欲不願到庭應訊，難認有正當理由不到庭
    ，併此敘明。
據上論斷，應依刑事訴訟法第369條第1項前段、第364條、第301
條第1項、第371條，判決如主文。
本案經檢察官甲○○到庭執行職務。
中    華    民    國    95    年    7    月    19     日
            刑事第二庭  審判長法  官  李  璋  鵬
                              法  官  蕭  錦  鍾
                              法  官  胡  森  田
上列正本證明與原本無異。
檢察官得上訴。
被告不得上訴。
如不服本判決應於收受送達後十日內向本院提出上訴書狀，其未
敘述上訴之理由者並得於提起上訴後十日內向本院補提理由書（
均須按他造當事人之人數附繕本）。
                              書記官  林  振  甫
中    華    民    國    95    年    7    月    24     日
                                                      Ａ


司法院資訊處製作；財團法人民間司法改革基金會備份。
